臺灣臺中地方法院民事判決　　　　　　　99年度保險字第70號
原　　　告　林清建
訴訟代理人　許桂挺律師
複代理人　　黃士哲律師
　　　　　　蔡碩毅
被　　　告　泰安產物保險股份有限公司
法定代理人　李松季
訴訟代理人　徐國書
　　　　　　葉倍綺
上列當事人間請求給付保險金事件，於民國100年1月13日言詞辯
論終結，本院判決如下：
    主      文
被告應給付原告新台幣佰萬元，及自民國九十九年六月二十八
日起至清償日止，按年息百分之十計算之利息。
訴訟費用新台幣參萬零柒佰元由被告負擔。
本判決於原告以新台幣壹佰萬元供擔保後，得假執行。但被告如
以新台幣佰萬元為原告預供擔保後，得免為假執行。
    事實及理由
一、原告方面：
  (一)原告起訴主張原告配偶林施招於民國(下同)98年8月5日向
      被告投保「泰安產物個人責任保險附加傷害保險」(下稱
      系爭保險契約)，保險期間自98年8月13日0時起至99年8月
      13日0時止，要保人及被保險人均為林施招，身故保險金
      受益人為原告。依系爭保險條款第1條第1項規定：「茲經
      雙方同意，要保人於投保泰安產物個人責任保險後，加繳
      保險費，投保泰安產物個人責任保險附加傷害保險，本公
      司就被保險人於本附加險有效期間內，因遭受意外傷害事
      故，致其身體蒙受傷害而致殘廢或死亡時，本公司依照本
      附加險之約定，給付保險金。」而依系爭保險單所示，意
      外身故保險金額為新台幣(下同)300萬元。至於所謂意外
      傷害事故，依系爭保險條款第1條第2項規定，係「非由疾
      病引起之外來突發事故」。嗣林施招於99年3月15日因咳
      嗽、痰中有血絲等症狀至國軍台中總醫院(下稱國軍醫院)
      就醫，經醫師建議住院接受檢查而住院，於99年3月19日
      經檢查發現為間質性肺病，肺病纖維化，並無大礙，醫師
      建議可出院。詎於同日稍後，林施招在病房廁所意外滑倒
      而撞擊頭部，至同日晚間因頭部撞擊造成顱內出血持續惡
      化，經國軍醫院緊急開刀救治後仍不治死亡。再經臺灣臺
      中地方法院檢察署(下稱臺中地檢署)檢察官相驗後，證實
      林施招為意外死亡，亦有臺中地檢署相驗屍體證明書為證
      。原告乃向被告申請給付保險金，被告竟以林施招之顱內
      出血原因為疾病所致，非屬系爭保險契約理賠之保險事故
      ，而拒絕理賠。原告為此不得已提起本訴等情。並聲明：
      除假執行供擔保金額外，餘如主文所示。
  (二)對被告抗辯之陳述：
   1、依臺中地檢署99年度相字第428號相驗卷宗內容可知，國
      軍醫院之診斷證明書記載林施招之直接死亡原因為心因性
      休克，但因解剖報告書記載，林施招雖因手術中發生心因
      性休克死亡，惟實因意外跌倒撞及後枕區，除在後枕區造
      成衝擊傷外，並在顱內前方因對衝傷造成出血及腦損傷，
      更因前述出血及傷害，壓迫生命中樞腦幹區進而造成心臟
      停止跳動猝死，故林施招之死亡絕非導因於何種高血壓、
      心臟病等痼疾，確為意外死亡無誤。
   2、又依林施招長年就醫之「展弘耳鼻喉科診所」診斷證明書
      可知，林施招生前從未有暈眩、昏倒之病史，故被告抗辯
      林施招係因自身何種疾病肇致暈眩、昏倒，並導致死亡云
      云，均屬臆測之詞而不可採。
   3、依國軍醫院函覆內容可知，林施招之撞擊頭部，並非出自
      於何種疾病造成之暈眩而昏倒，且該醫院判斷「造成昏倒
      之原因，可能是姿態性低血壓造成，此與被告抗辯之「高
      血壓性心臟血管疾病」無關，而係出自任何健康之人均可
      能發生之「姿態性低血壓」。又林施招根本無心因性休克
      及心臟麻痺之症狀，而顱內出血壓迫腦幹造成中樞衰竭後
      ，確有可能造成心臟衰竭，故被告抗辯稱林施招係因本身
      之心臟病死亡，即嫌無憑。
二、被告方面：
  (一)依國軍醫院出院病歷摘要記載，林施招為具有「高血壓心
      臟疾病」病史之病人，於99年3月15日因「慢性心臟衰竭
      併肺水腫」而住院，據悉林施招於住院期間因「暈眩」昏
      倒在浴室，後因昏倒後進行顱內手術時，因「高血壓性心
      臟血管疾病、慢性心臟衰竭、冠狀動脈疾病」等於手術時
      因「心因性休克併心臟衰竭」死亡，故依系爭保險契約第
      1條約定，原告請求給付林施招之死亡保險金，自應就林
      施昭係遭遇疾病以外之外來、突發意外事故致死亡之事實
      負舉證責任，並需就林施招致傷害或死亡之外界原因、結
      果均係出於意外者，負舉證之責。
  (二)依新光醫院心臟內科主治醫師張哲明於「新光醫訊」之著
      述內容可知，「姿態性低血壓」是指由平躺姿勢改為直立
      時，血壓明顯下降(定義為收縮壓下降大於20，或舒張壓
      下降大於10毫米汞柱)，產生的症狀包括頭昏、頭疼、視
      力模糊或暫時性視覺消失、虛弱、嗜睡，甚至昏厥。姿態
      性低血壓是一種表徵，許多疾病都有可能產生姿態性低血
      壓。……5、心臟本身問題。」而林施招為「高血壓性心
      臟血管疾病」之病患，符合張哲明醫師所述「心臟本身問
      題」會有「姿態性低血壓」之情況發生。
  (三)國軍醫院函覆內容雖記載林施招於手術前並無「心因性休
      克及心臟衰竭」之症狀，但據被證1即該醫院「病歷摘要
      」明確記載林施招係因「慢性心衰竭併肺水腫」病症入院
      ，故林施招確係罹有心臟衰竭病症之人。
  (四)並聲明：1、原告之訴及假執行之聲請均駁回。2、如受不
      利之判決，願供擔保請准免為假執行。
三、兩造不爭執事項：
  (一)林施招於98年8月5日向被告投保系爭保險契約，保險期間
      自98年8月13日0時起至99年8月13日0時止，要保人及被保
      險人均為林施招，身故保險金受益人為原告，身故保險金
      為300萬元。
  (二)林施招於99年3月15日因病至國軍醫院就醫及住院檢查，
      於99年3月19日在病房廁所昏倒而撞擊頭部，造成顱內出
      血，經國軍醫院緊急開刀搶救，在手術中心因因性休克及
      心臟衰竭死亡。
  (三)林施招經臺中地檢署檢察官相驗及解剖鑑定結果，認係跌
      倒、頭部外傷併顱內出血及腦幹前之血管破裂出血、中樞
      神經衰竭致死，死亡方式判定為意外。
  (四)原告曾向被告申請理賠意外傷害身故保險金300萬元，但
      遭被告以林施招係因疾病致死，而拒絕理賠。
四、兩造爭執事項：
    林施招之死亡是否屬於「意外」(外來突發之事故)？
五、法院之判斷：
    按當事人主張有利於己之事實者，就其事實有舉證之責任，
    民事訴訟法第277條本文定有明文。又原告於起訴原因已有
    相當之證明，而被告於抗辯事實並無確實證明方法，僅以空
    言爭執者，當然認定其抗辯事實之非真正，而應為被告不利
    益之裁判(參見最高法院18年上字第1679號判例意旨)。另原
    告對於自己主張之事實已盡證明之責後，被告對其主張，如
    抗辯其不實並提出反對之主張者，則被告對其反對之主張，
    亦應負證明之責，此為舉證責任分擔之原則(參見最高法院
    18年上字第2855號判例意旨)。經查：
  (一)查傷害保險人於被保險人遭受意外傷害及其所致殘廢或死
      亡時，負給付保險金額之責。前項意外傷害，指非由疾病
      引起之外來突發事故所致者。保險法第131條設有規定。
      又該條所稱之意外傷害，乃指非由疾病引起之外來突發事
      故所致者而言。該意外傷害之界定，在有多數原因競合造
      成傷殘或死亡事故之情形時，應側重於「主力近因原則」
      ，以是否為被保險人因罹犯疾病、細菌感染、器官老化衰
      竭等身體內在原因以外之其他外來性、突發性(偶然性)、
      意外性(不可預知性)等因素作個案客觀之認定，並考量該
      非因被保險人本身已存在可得預料或查知之外在因素，是
      否為造成意外傷殘或死亡事故之主要有效而直接之原因(
      即是否為其重要之最近因果關係)而定(參見最高法院94年
      度台上字第1816號判決意旨)。另意外傷害保險係在承保
      被保險人非由疾病引起之外來突發事故所致傷害及其所致
      殘廢或死亡之損失，而人之傷害或死亡之原因，其一來自
      內在原因，另一則為外來事故(意外事故)，所謂外來事故
      (意外事故)，係指內在原因以外之一切事故而言，其事故
      之發生為外來、偶然而不可預見。意外傷害保險契約之受
      益人請求保險人給付保險金，雖應證明被保險人係因意外
      事故而受傷害，惟受益人如證明該事故確已發生，且依經
      驗法則，其發生通常係外來、偶然而不可預見者，應認其
      已盡證明之責。於此情形，保險人如抗辯其非屬意外，自
      應就其抗辯之事實負證明之責，始符合舉證責任分配之原
      則(參見最高法院96年度台上字第28號判決意旨)。本件原
      告主張林施招於98年8月5日投保被告公司之系爭保險契約
      ，保險期間自98年8月13日0時起至99年8月13日0時止，要
      保人及被保險人均為林施招，身故保險金受益人為原告，
      身故保險金額為300萬元，而林施招於99年3月19日因「跌
      倒、頭部外傷併顱內出血及腦幹前之血管破裂出血、中樞
      神經衰竭」致死，嗣經原告向被告申請理賠意外傷害身故
      保險金，卻遭被告拒絕理賠之事實，已據原告提出系爭保
      險單、保險單條款、被告公司99年6月28日拒絕理賠函及
      臺中地檢署相驗屍體證明書等影本各1件在卷為憑，亦為
      被告不爭執，且經本院依職權調閱臺中地檢署99年度相字
      第428號相驗卷宗查明無誤，是原告此部分主張自堪信為
      真實。又系爭保險契約之承保範圍即保險單條款第1條約
      定：「茲經雙方同意，要保人於投保泰安產物個人責任保
      險後，加繳保險費，投保泰安產物個人責任保險附加傷害
      保險，本公司就被保險人於本附加險有效期間內，因遭受
      意外傷害事故，致其身體蒙受傷害而致殘廢或死亡時，本
      公司依照本附加險之約定，給付保險金。前項所稱意外傷
      害事故，指非由疾病引起之外來突發事故。」即與前揭保
      險法第131條為相同之規定。從而被告是否應依系爭保險
      契約給付意外傷害身故保險金予原告，即以林施招之死亡
      是否屬於「意外傷害事故」(非由疾病引起之外來突發事
      故)為先決條件，而意外傷害之界定，在有多數原因競合
      造成死亡事故之情形時，即應參酌前開最高法院94年度台
      上字第1816號判決意旨揭示之「主力近因原則」作為判斷
      之基準，並應依民事訴訟法第277條本文規定，由主張有
      利於己事實之當事人負舉證責任。
  (二)原告主張林施招係「意外」死亡，已據其提出臺中地檢署
      99年度相字第428號相驗屍體證明書為證，其上記載林施
      招之死亡原因：「甲、中樞神經衰竭。乙、頭部外傷併顱
      內出血及腦幹前之血管破裂出血。丙、跌倒。」而該相驗
      屍體證明書之記載復以法醫師解剖報告書為憑，另該解剖
      報告書第5頁之「解剖結果」欄就「頭部之解剖」部分記
      載：「頭皮的後枕區有挫傷出血。後枕區顱骨有線性骨折
      。在顱內的前方有顱內出血、腦挫傷及腦損傷，腦幹前之
      血管破裂出血，有蜘蛛膜下腔出血及形成腦組織之壓迫。
      所以頭部之外傷係因跌倒撞到後枕區造成，在此後枕區為
      衝擊傷，顱內之前方則因對衝傷造成出血及腦損傷。因此
      造成死者生前在手術中突因心臟停止跳動猝死，除因頭部
      外傷外加上因在生命中樞腦幹區之出血壓迫導致腦部損傷
      造成。」等語，可見依法醫師執行解剖後之認定，林施招
      之死亡確因跌倒造成頭部外傷，致顱內出血、腦挫傷及腦
      損傷所致，其死亡方式為「意外」(非由疾病引起之外來
      突發事故)甚明，故原告既提出臺中地檢署相驗屍體證明
      書記載為其主張之依據，應認為原告已就林施招係「意外
      死亡」之事實盡舉證責任，而被告否認原告之主張，即應
      就被保險人之死亡係由「疾病」所致之有利於己事實負舉
      證責任。準此，本院依被告聲請向國軍醫院函詢：「1 、
      林施招於99年3月19日住院期間是否曾因暈眩而昏倒在病
      房浴室？昏倒是否肇因於暈眩？暈眩原因為何？2、病人
      是否於99年3月19日接受緊急左側開顱併血塊清除手術完
      成前發生『心因性休克併心臟衰竭』？發生『心因性休克
      併心臟衰竭』是否因『左側開顱併血塊清除手術』所造成
      ？3、『心因性休克併心臟衰竭』是否即為『中樞神經衰
      竭』？」，經該醫院函覆稱：「1、林員於99年3月19日約
      16時30分，自訴於病房內因上廁所後跌倒撞到頭，醫師及
      護士訪視後發現病患後枕部頭皮皮下血腫。造成昏倒之原
      因，『可能』是姿態性低血壓(因上完廁所突然站立，造
      成血壓下降)造成，進而跌倒撞到頭部。2、林員緊急接受
      開顱手術併血塊清除，在手術當中因為突然心跳停止，當
      時手術正在進行中，隨即停止手術，施作心肺復甦術，但
      仍不治死亡。該員有心臟病史，定期在本院心臟內科門診
      追蹤，但手術前並無『心因性休克併心臟衰竭』之症狀。
      『顱內出血』或『開顱重大手術』均可能誘發病人心因性
      休克併心衰竭。3、顱內血塊有壓迫腦幹，造成中樞衰竭
      後，有造成多重器官衰竭之可能，如心臟衰竭、呼吸衰竭
      等。」此有該醫院99年11月29日醫中企管字第0990005525
      號函在卷可稽，足見林施招確因在病房上廁所後跌倒撞到
      頭部致顱內出血，經國軍醫院醫師進行開顱手術併血塊清
      除時，在手術當中突然心跳停止猝死，且林施招生前並無
      「心因性休克併心臟衰竭」之症狀，尚難認林施招之死亡
      與其本身之心臟病史具有相當因果關係。況依原告提出林
      施昭生前曾就醫之「展弘耳鼻喉科診所」開具診斷證明書
      記載：「病人在本院就醫期間(99年1月至3月)未有暈眩及
      昏倒現象」等語明確，益見林施招生前亦無暈眩及昏倒之
      疾病存在。從而被告抗辯稱林施招係因疾病(高血壓性心
      臟血管疾病)所生之暈眩而昏倒，再跌倒而撞擊頭部，進
      而造成顱內出血致死云云，並無具體證據資料足供佐證，
      即無可採。
  (三)至被告另提出新光醫院心臟內科主治醫師張哲明在「新光
      醫訊」之著述內容，認為「姿態性低血壓」是疾病之表徵
      ，心臟本身問題亦有可能造成姿態性低血壓，並聲請向臺
      灣大學附設醫院(下稱臺大醫院)函詢：「1、姿態性低血
      壓是否為疾病之表徵？2、林施招為『高血壓性心臟血管
      疾病』病患，於99年3月15日係因『慢性心衰竭併肺水腫
      』病症入院，手術時因『心因性休克併心臟衰竭』死亡，
      其死亡主力近因究為內在因素，亦或是外來性、偶然性，
      而不可預見，外來因素介入？且『心因性休克併心臟衰竭
      』與『中樞神經衰竭』2者是否相同？」各節，本院認為
      依前揭國軍醫院函覆內容所示，「姿態性低血壓」祇是該
      醫院「推測」林施招在病房廁所跌倒之「可能」原因而已
      ，並無任何證據資料顯示林施招生前罹有「姿態性低血壓
      」，且當時林施招確因「姿態性低血壓」而昏倒，導致跌
      倒而撞到頭部，則被告聲請函詢「姿態性低血壓」是否為
      疾病之表徵云云，就本件而言，即不具任何意義。另林施
      招於99年3月19日死亡前進行之緊急開顱手術併血塊清除
      ，其近因係「跌倒、頭部外傷致顱內出血」，並非因被告
      抗辯之「高血壓性心臟血管疾病」或「慢性心衰竭併肺水
      腫」等病症進行「開顱手術」，且國軍醫院上開函覆內容
      亦明確表示：「『顱內出血』或『開顱重大手術』均可能
      誘發病人心因性休克併心衰竭。顱內血塊有壓迫腦幹，造
      成中樞衰竭後，有造成多重器官衰竭之可能，如心臟衰竭
      、呼吸衰竭等。』則被告就國軍醫院已明確函覆說明事項
      重覆聲請臺大醫院再為說明，在客觀上即無必要。從而被
      告此部分調查證據之聲請，核無必要，不應准許。
六、綜上所述，系爭保險契約被保險人林施招本身固罹患高血壓
    性心臟血管疾病，但林施招係因「跌倒、頭部外傷致顱內出
    血」，在「開顱手術」進行中突發心跳停止猝死，故導致林
    施昭死亡之直接原因應為「跌倒，頭部外傷併顱內出血及腦
    幹前之血管破裂出血」，其屬非由疾病引起之外來突發事故
    所致，自符合保險法第131條規定及系爭保險契約保險單條
    款第1條第2項約定之「意外傷害事故」甚明。從而林施招之
    受益人即原告請求被告給付意外傷害事故保險金300萬元，
    洵屬正當，應予准許。又原告請求被告自99年6月28日起至
    清償日止，按年息百分之10計算遲延利息部分，依系爭保險
    契約保險單條款第10條約定，被告負有給付保險金之義務係
    自「收齊文件後15日內給付之」，逾期按年利1分加計利息
    給付，而被告既於99年6月28日發函通知原告為拒絕理賠之
    表示，本院審酌被告在收受原告申請保險理賠之申請後，尚
    需派員調閱林施招生前病歷等資料，彙整後再作成拒絕理賠
    之決定時，衡情應已逾越15日之期間，況被告就原告提起本
    件訴訟之遲延利息起算日亦未為反對之表示，則原告請求自
    99年6月28日起負遲延責任，尚無不合，併准許之。
七、兩造分別陳明願供擔保聲請宣告假執行或免為假執行，核與
    法律規定相符，爰分別酌定相當擔保金額宣告之。
八、本件事證已臻明確，兩造其餘攻擊防禦方法及所舉證據資料
    ，核與本件判決所得心證及結果均不生影響，毋庸逐一論述
    ，附此敘明。
九、結論：本件原告之訴為有理由，依民事訴訟法第78條、第
    390條第2項、第392條第2項，判決如主文。
中    華    民    國    100   年     1    月    27    日
                  民事第三庭    法  官  林金灶
以上正本係照原本作成。
如對本判決上訴，須於判決送達後20日內向本院提出上訴狀(須
附繕本)。若委任律師代為上訴者，應一併繳納上訴審裁判費。
中    華    民    國    100   年     1    月    27    日
                                書記官  李國敬